臺灣高等法院刑事裁定
110年度毒抗字第1300號
抗  告  人
即  被  告  余辰恩


上列抗告人即被告因違反毒品危害防制條例案件，不服臺灣新竹
地方法院110年度毒聲字第456號，中華民國110年7月26日裁定（
聲請案號：110年度聲觀字第397號、110年度毒偵字第433號），
提起抗告，本院裁定如下：
    主  文
抗告駁回。
    理  由
一、原裁定意旨略以：抗告人即被告余辰恩（下稱被告）基於施
    用第二級毒品甲基安非他命之犯意，於民國110年1月15日21
    時許，在其位於新竹市○區○○路○段000號之住所內，以將第
    二級毒品甲基安非他命置於玻璃球內燒烤後吸食其煙霧之方
    式，施用第二級毒品甲基安非他命1次之事實，業據被告於
    偵查中坦承不諱，並有應受尿液採驗人尿液檢體採集送驗記
    錄（檢體編號：Z000000000000）及台灣檢驗科技股份有限
    公司於110年2月1日出具之濫用藥物檢驗報告（報告編號：U
    L/2021/00000000）等件附卷可稽，足認被告之任意性自白
    與事實相符，是核被告所為，係犯毒品危害防制條例第10條
    第2項之施用第二級毒品罪。被告前因施用毒品案件，經原
    審法院以94年度毒聲字第260號裁定送觀察、勒戒，嗣因無
    繼續施用傾向，於94年9月9日執行完畢出監；復於103年間
    ，因施用毒品案件，經原審法院以103年度毒聲字第138號裁
    定送觀察、勒戒，並經本院以103年度毒抗字第254號駁回抗
    告確定，嗣因有繼續施用傾向，經原審法院以103年度毒聲
    字第224號裁定令入戒治處所強制戒治，並經本院以104年度
    毒抗字第16號駁回抗告確定，於104年8月14日因停止處分執
    行出監；又於106年間，因施用毒品案件，經新竹地檢署檢
    察官先後以106年度毒偵字第1353號、第1776號、第2365號
    為附命戒癮治療之緩起訴處分確定，嗣新竹地檢署檢察官分
    別以107年度撤緩字第95號、第206號、第234號撤銷上開緩
    起訴處分，戒癮治療部分則分別經新竹地檢署觀護人以106
    年度緩護療字第230號、107年度緩護療字第128號、第130號
    履行未完成結案，此有本院被告前案紀錄表、上揭107年度
    撤緩字第95號、第206號、第234號撤銷緩起訴處分書在卷可
    參，足徵被告並未完成「附命緩起訴」之戒癮治療至明，揆
    諸前揭說明，無從認被告事實上已接受等同「觀察、勒戒或
    強制戒治」執行完畢釋放之處遇，不因是否另犯施用毒品罪
    經起訴、判刑或執行而有不同，且被告此次施用第二級毒品
    犯行，係於前案觀察、勒戒處分執行完畢釋放後3年後再犯
    ，從而，檢察官聲請就本案被告施用第二級毒品之犯行，予
    以觀察勒戒之程序，核無不合，應予准許等語。
二、抗告意旨略以：被告此次犯行於偵查中坦承不諱，深感悔悟
    ，於同年2月間自行至診所戒除毒品，並於同年4月及7月接
    受檢方調檢採尿，結果均為陰性反應，並無不適宜接受戒癮
    治療之情事，命被告觀察、勒戒將使被告無法繼續工作，亦
    無法照顧母親，依比例原則，被告實以參加戒癮治療為宜，
    懇請法院重新裁定云云。
三、按犯毒品危害防制條例第10條之罪者，檢察官應聲請法院裁
    定，令被告入勒戒處所觀察、勒戒，其期間不得逾2月；犯
    第10條之罪者，於犯罪未發覺前，自動向衛生福利部指定之
    醫療機構請求治療，醫療機構免將請求治療者送法院或檢察
    機關；依前項規定治療中經查獲之被告，應由檢察官為不起
    訴之處分，但以一次為限；本法第20條第1項及第23條第2項
    之程序，於檢察官先依刑事訴訟法第253條之1第1項、第253
    條之2第1項第4款至第6款或第8款規定，為附條件之緩起訴
    處分時，不適用之；前項緩起訴處分，經撤銷者，檢察官應
    繼續偵查或起訴；檢察官依刑事訴訟法第253條之2第1項第6
    款規定為緩起訴處分前，應徵詢醫療機構之意見；必要時，
    並得徵詢其他相關機關（構）之意見；刑事訴訟法第253條
    之2第1項第6款規定之緩起訴處分，其適用戒癮治療之種類
    、實施對象、內容、方式、執行醫療機構或其他機構與其他
    相關事項之辦法及完成戒癮治療之認定標準，由行政院定之
    ，毒品危害防制條例第20條第1項、第21條、第24條分別定
    有明文。是毒品危害防制條例第20條第1項關於觀察、勒戒
    之規定，係屬強制規定，除於毒品危害防制條例第21條第1
    項所稱犯同條例第10條之罪者，於犯罪未發覺前，自動向衛
    生福利部指定之醫療機構請求治療，醫療機構免將請求治療
    者送法院或檢察機關之情形；或檢察官審酌個案情形，依同
    法第24條第1項為附完成戒癮治療之緩起訴處分，可排除適
    用觀察、勒戒之程序外，凡經檢察官聲請且符合法定要件者
    ，法院即應據以裁定，尚無自由斟酌以其他方式替代或得以
    其他原因免予執行之權。再檢察官選擇向法院聲請裁定令被
    告入勒戒處所接受觀察、勒戒，或對行為人為附命完成戒癮
    治療之緩起訴處分，均屬立法者給予檢察官之職權，尚非得
    認係施用毒品者所享有之權利，或有依其意願選擇之餘地，
    縱被告提出該項聲請，亦僅在促請檢察官注意得否予以適用
    ，檢察官並不受被告聲請之拘束。又修正施行後之毒品危害
    防制條例第20條第3項所定：依本條第1項、第2項為觀察、
    勒戒或強制戒治執行完畢釋放後，3年後再犯第10條之罪者
    ，仍適用本條第1項、第2項規定之觀察、勒戒或強制戒治。
    此所謂「3年後再犯」，只要本次再犯（不論修正施行前、
    後）距最近1次觀察、勒戒或強制戒治執行完畢釋放，已逾3
    年者，即該當之，不因其間有無犯第10條之罪經起訴、判刑
    或執行而受影響（最高法院109年度台上大字第3826號刑事
    大法庭裁定意旨參照）。另按毒品危害防制條例條例第24條
    修正施行後所定之多元附條件緩起訴處分，並不限於「附命
    緩起訴」，且撤銷緩起訴處分後，亦應由檢察官依法繼續偵
    查或起訴，與修正前所定之「依法追訴」不同，則緩起訴處
    分之效力與曾受「觀察、勒戒或強制戒治」之處遇已無法等
    同視之。又「附命緩起訴」戒癮治療之執行，係以社區醫療
    （機構外醫療體系）處遇替代監禁式治療，使施用毒品者得
    繼續正常家庭及社會生活，尚非集中於勒戒處所，受監所矯
    正、管理，仍難脫其「收容」或「處罰」外觀者，所可比擬
    ，於機構外之戒癮治療難達其成效時，再施以機構內之強制
    處遇，亦屬循序漸進之合理矯正方式，而有改採否定說的必
    要。因此「附命緩起訴」之被告縱使完成「戒癮治療」，難
    認得與觀察、勒戒或強制戒治「已執行完畢」之情形等同視
    之。倘其施用毒品犯行距最近1次「觀察、勒戒或強制戒治
    」執行完畢釋放後已逾3年，縱係於完成戒癮治療3年內再犯
    ，仍應依修正後毒品條例第20條第1項、第2項規定進行「觀
    察、勒戒或強制戒治」程序，不得逕行起訴，最高法院110
    年度台上字第2096號判決意旨可資參照。參酌毒品危害防制
    條例第20條之立法理由，施用毒品者未完成「附命緩起訴」
    之戒癮治療，緩起訴處分後經撤銷，其緩起訴處分並未完成
    ，自不得解為等同「觀察、勒戒」之處遇已完成，即不得認
    其事實上已接受等同「觀察、勒戒或強制戒治」執行完畢釋
    放之處遇，自無從依此起算3年之再犯期間。
四、經查：
　㈠被告於上開時、地，以前揭方式，施用第二級毒品甲基安非
    他命之事實，業據被告於偵查中坦承不諱，並有應受尿液採
    驗人尿液檢體採集送驗記錄（檢體編號：Z000000000000）
    及台灣檢驗科技股份有限公司於110年2月1日出具之濫用藥
    物檢驗報告（報告編號：UL/2021/00000000）等件附卷可稽
    ，足認被告上開任意性自白確與事實相符，其施用第二級毒
    品犯行洵堪認定。被告前因施用毒品案件，經原審法院以94
    年度毒聲字第260號裁定送觀察、勒戒，嗣因無繼續施用傾
    向，於94年9月9日執行完畢出監；復於103年間，因施用毒
    品案件，經原審法院以103年度毒聲字第138號裁定送觀察、
    勒戒，嗣因有繼續施用傾向，經原審法院以103年度毒聲字
    第224號裁定令入戒治處所強制戒治，於104年8月14日因停
    止處分執行出監；又於106年間，因施用毒品案件，經新竹
    地檢署檢察官先後以106年度毒偵字第1353號、第1776號、
    第2365號為附命戒癮治療之緩起訴處分確定，嗣新竹地檢署
    檢察官分別以107年度撤緩字第95號、第206號、第234號撤
    銷上開緩起訴處分，戒癮治療部分則分別經新竹地檢署觀護
    人以106年度緩護療字第230號、107年度緩護療字第128號、
    第130號履行未完成結案，此有本院被告前案紀錄表、上揭1
    07年度撤緩字第95號、第206號、第234號撤銷緩起訴處分書
    在卷可稽。從而，被告於106年間附命戒癮治療之緩起訴處
    分既因履行未完成遭撤銷，自與觀察、勒戒等處遇執行完畢
    有別，且該戒癮治療已無從視為事實上已接受等同於「觀察
    、勒戒」之處遇，依前開說明，被告於前述強制戒治執行完
    畢釋放3年後之110年1月15日21時許，再犯本件施用第二級
    毒品甲基安非他命罪，故原裁定令被告入勒戒處所觀察、勒
    戒，並無違法或不當。
　㈡抗告意旨固以前詞置辯，惟觀諸現行毒品危害防制條例，並
    無課以檢察官於聲請觀察、勒戒前或法院裁定前，應訊問被
    告是否同意觀察、勒戒之規定。又依毒品戒癮治療實施辦法
    及完成治療認定標準第6條第1項「檢察官為緩起訴處分前，
    應得參加戒癮治療被告之同意，並向其說明完成戒癮治療應
    遵守事項後，指定其前往治療機構參加戒癮治療」、第2項
    「未滿20歲之被告，並應得其法定代理人之同意」等規定，
    受戒癮治療者必須自行前往治療機構接受戒癮治療並遵守一
    定事項，一旦違反，其緩起訴處分即有可能遭到撤銷，並由
    檢察官依法繼續偵查或起訴。故如檢察官欲依毒品危害防制
    條例第24條規定，以緩起訴方式替代觀察、勒戒時，自應訊
    問行為人是否同意接受戒癮治療。是緩起訴之戒癮治療應屬
    法律賦予檢察官偵查裁量結果之作為，不得認為係施用毒品
    者所享有之權利。故檢察官於偵查中並未就應聲請觀察、勒
    戒或給予緩起訴處分之相關裁量要件予以訊問或原審法院未
    傳訊被告到庭陳述意見，逕依本件案卷之訴訟資料書面審理
    後，裁定被告應送勒戒處所觀察、勒戒，並無違反正當程序
    ，亦無何違反比例原則裁量違法之處，難謂有何違反程序之
    情。被告另以個人及家庭因素為由提起本件抗告云云，非屬
    是否應裁定令被告入觀察、勒戒處所施以觀察、勒戒所需考
    量之因素，已如前述，自不能執為免除觀察、勒戒處分之理
    由，是抗告意旨請求重新裁定云云，尚非有據。
  ㈢本院審核上開卷證資料，認原審依檢察官之聲請，裁定被告
    施用第二級毒品，應送勒戒處所觀察、勒戒，經核並無不合
    。被告復未提出任何證據證明其係於犯罪未發覺前，已自動
    向行政院衛生署指定之醫療機構請求治療，自無毒品危害防
    制條例第21條第1項規定適用之餘地。又毒品危害防制條例
    第24條規定，檢察官是否給予被告為附命完成戒癮治療之緩
    起訴處分，屬檢察官之職權，是本件檢察官未依毒品危害防
    制條例第24條，改以緩起訴處分方式轉介毒品施用者前往醫
    療院所治療即「檢察官依職權給予被告為附命完成戒癮治療
    之緩起訴處分」，此非本院所得審酌之事項。本件檢察官既
    未為附命完成戒癮治療之緩起訴處分，被告之請求並非可免
    除觀察、勒戒並給予戒癮治療之法定事由，於法自屬無據。
    本件抗告為無理由，應予駁回。
據上論斷，依刑事訴訟法第412條，裁定如主文。　
中　　華　　民　　國　　110 　年　　9 　　月　　22　　日
                  刑事第十九庭  審判長法　官  曾淑華
                                      法　官  陳文貴
                                      法　官  許文章
以上正本證明與原本無異。
不得再抗告。
                                      書記官  陳盈芝
中　　華　　民　　國　　110 　年　　9 　　月　　22　　日